【裁判字號】    97,重訴,959
【裁判日期】    980917
【裁判案由】    清償債務
【裁判全文】
臺灣臺北地方法院民事判決             97年度重訴字第959號
原      告  丁○○
訴訟代理人  林政雄律師
被      告  戊○○
            乙○○
            丙○○
前列二人共同
訴訟代理人  陳明宗律師
前列二人共同
複代理人    甲○○
上列當事人間清償債務事件，本院於民國98年8月20日言詞辯論
終結，判決如下：
    主  文
被告戊○○應給付原告新臺幣壹億元，及自民國八十六年三月十
一日起至清償日止，按每佰元日息六分計算之利息。
原告其餘之訴駁回。
訴訟費用由被告戊○○負擔二分之一，餘由原告負擔。
本判決於原告以新臺幣參仟參佰參拾參萬肆仟元為被告戊○○供
擔保後，得假執行。
原告其餘假執行之聲請駁回。
    事 實 及 理 由
甲、程序方面：
    按訴狀送達後，原告不得將原訴變更或追加他訴，但請求之
    基礎事實同一者，不在此限，民事訴訟法第255條第1項第2
    款定有明文。查本件原告起訴時，其訴之聲明原為：被告戊○○應返還原告新台幣（下同）1億元；被告乙○○、丙○○並應負連帶給付之責，及自起訴之日起至執行終了日止，
    按違約金每百元日息1角3分計付利息（見本院卷第4頁）。
    嗣於訴訟進行中，將訴之聲明變更為：(一)被告戊○○應給付
    原告1億元，及自民國86年3月11日起至清償日止，按每百元
    日息6分計算之利息；(二)被告乙○○、丙○○應連帶給付被
    告戊○○9,688萬元，及自97年6月30日起至清償日止，按年
    息5%計算之利息，並由原告代為受領（見本院卷第65頁、97
    年11月13日言詞辯論筆錄第95頁）。核上開原告所為訴之變
    更，顯係基於同一基礎事實而主張，該訴之主要爭點有其共
    同性，各請求利益之主張在社會生活上可認為同一或關聯，
    而就原請求之訴訟及證據資料，於審理繼續進行在相當程度
    範圍內具有同一性或一體性，得期待於在同一程序得加以解
    決，避免重複審理，與首揭民事訴訟法第255條第1項第2款
    之規定並無不合，應予准許。
乙、實體方面：
壹、原告起訴主張：
一、原告與被告戊○○曾於民國63年3月間共同合資建設坐落臺
    北市○○○路46號、臺北市○○○路140號及臺北市○○○
    路○段60巷38號等房屋，直至83年3月間終止合作關係時，雙
    方利益存餘共計新台幣（下同）2億元，故約定由被告戊○○負責退還1億元予原告。然因被告戊○○欲前往多明尼加
    國購買土地建設房屋而有資金週轉需求，雙方於83年3月10
    日簽訂退股契約書後，原告又將應得之1億元款項借貸予被
    告戊○○，並約定被告戊○○應於86年3月10日前清償借款
    ，且為使借貸關係明確，乃於同日另簽訂借款契約書（下稱
    系爭契約）以作為雙方借貸關係之依據，被告戊○○並提供
    南港醫院所屬坐落臺北市○○區○○路23號所地下一層至地
    上五層（下稱系爭房屋）內可移動之產物醫療設備及高科技
    儀器等動產（下稱系爭醫療設備）作為質押。詎料，被告乙○○、丙○○於84年7月18日經臺灣士林地方法院83年執字
    第4797號拍賣抵押物事件買受系爭房地，並於同年9月1日赴
    現場點交時，被告戊○○同意將屋內供作擔保之系爭醫療設
    備以價值9,688萬元、月息1分8為代價，出借予被告乙○○
    、丙○○使用，該二人卻未依約定給付租金，亦未返還系爭
    醫療設備予被告戊○○。被告乙○○、丙○○固已買受系爭
    房地，然其取得者至多僅有系爭房地之所有權，而放置在房
    屋內之系爭醫療設備仍應屬被告戊○○所有，被告戊○○自
    得請求被告乙○○、丙○○返還。雙方雖於97年6月13日在
    臺北市大安區調解委員會就返還系爭醫療設備一事達成協議
    ，約定：「被告乙○○、丙○○同意被告戊○○得於97年6
    月30日前指定第三人進入系爭房屋內，將屋內可移動之動產
    、電梯及空調設備等物品全數搬離」，然被告戊○○至現場
    始知系爭醫療設備已遭被告乙○○、丙○○擅自讓售他人以
    牟取利益，被告戊○○自得請求被告乙○○、丙○○賠償因
    其二人給付不能而受之損害共計9,688萬元。
二、而原告對被告戊○○除前述1億元之借款債權外，被告戊○○及訴外人陳秀蘭（即被告戊○○之前配偶）曾於87年11月
    6日與原告簽訂受讓售抵債契約書，約定其二人應將所有坐
    落於多明尼加國之房屋及土地等不動產移轉所有權予原告，
    以抵償二人先前積欠原告之借款債務共計1億0,773萬元；詎
    被告戊○○、陳秀蘭簽訂上開契約書後，雖履經原告催請還
    款，二人均置之不理，原告因而向臺灣板橋地方法院聲請對
    被告戊○○核發91年度促字第23189號、94年度促字第22234
    號支付命令確定在案，是原告對被告戊○○尚有另筆1億
    0,773萬元之借款債權。惟被告戊○○怠於對被告乙○○、
    丙○○行使上開債權，致影響原告二筆借款債權之滿足，爰
    依民法第242條規定，代位被告戊○○請求被告乙○○、丙○○賠償9,688萬元，並由原告代為受領。並聲明：(一)被告
    戊○○應給付原告1億元，及自86年3月11日起至清償日止，
    按每百元日息6分計算之利息；(二)被告乙○○、丙○○應連
    帶給付被告戊○○9,688萬元，及自97年6月30日起至清償日
    止，按年息5%計算之利息，並由原告代為受領；(三)願供擔保
    請准宣告假執行。
貳、被告方面：
一、被告乙○○、丙○○抗辯：
    被告乙○○、丙○○二人為兄弟，均擔任醫職。於84年8月
    間，訴外人周聖美（即被告丙○○之配偶）及被告乙○○經
    臺灣士林地方法院拍賣取得系爭房地，被告戊○○並於同年
    9月1日委請張迺良律師同赴現場點交系爭房地及屋內動產予
    周聖美、被告乙○○管理使用，被告乙○○、丙○○因而於
    同日將系爭房屋出租予訴外人林雄，並由被告戊○○擔任連
    帶保證人，則倘有原告表冊所列之系爭醫療設備，被告戊○○或張迺良律師必將附註於上開租賃契約書或點交記錄內，
    但卻付之闕如，足認被告戊○○點交系爭房地時，屋內並無
    原告表冊所列之系爭醫療設備；且縱認屋內有系爭醫療設備
    存在，被告戊○○於交付系爭醫療設備予被告乙○○、丙○○占有時，亦已同意將系爭醫療設備所有權移轉予被告乙○○、丙○○。況原告提出之表冊，製作日期為83年3月10日
    ，與上開租賃契約書生效日期已相距1年6個月之久，期間又
    經歷系爭房地之拍賣抵押物程序，是不能僅憑該表冊即認為
    被告戊○○有將系爭醫療設備交付予被告乙○○、丙○○二
    人。且縱認表冊所列之系爭醫療設備確係在系爭房屋內，並
    交付予林雄使用，然依上開租賃契約書第10條約定，系爭房
    屋租期屆滿時，遺留不搬回者，一律視為廢棄物論，由被告
    乙○○、丙○○自行處理，林雄不得異議及要求任何代價或
    賠償，而被告戊○○既係該租賃契約書之連帶保證人，自亦
    不得主張任何權利。此外，縱令屋內有系爭醫療設備存在，
    被告戊○○亦未同意將系爭醫療設備所有權移轉予被告乙○○、丙○○，然被告乙○○、丙○○自84年9月1日起即和平
    公然繼續占有系爭醫療設備迄今，其二人自已原始取得系爭
    醫療設備之所有權。遑論，被告戊○○與被告乙○○、丙○○於97年6月13日在臺北市大安區調解委員會就返還系爭醫
    療設備一事達成協議，約定被告戊○○得於97年6月30日前
    將屋內可移動之動產、電梯及空調設備等物品全數搬離，逾
    期未搬離之物品及所有遺留物品，即視同廢棄物，任由被告
    乙○○、丙○○自行處理，則縱使屋內有系爭醫療設備存在
    ，被告戊○○亦已拋棄系爭醫療設備之所有權。再者，原告
    提出之借款契約書及動產附表、退股契約書及清單、受讓售
    抵債契約書，皆係原告製作之私文書，被告乙○○、丙○○
    均否認上開文書之真正；退步言，縱認借款契約書及動產附
    表為真正，然系爭醫療設備既由被告戊○○占有，系爭醫療
    設備之質權設定自不生效力等語，資為抗辯，並聲明：(一)駁
    回原告之訴及其假執行之聲請；(二)如受不利之判決，願供擔
    保，請准宣告免為假執行。
二、被告戊○○抗辯：
    被告戊○○確實曾向原告借款1億元。又84年9月1日被告三
    人在現場點交系爭房地時，被告乙○○、丙○○見屋內之系
    爭醫療設備，即向被告戊○○表示欲借用以經營醫院，被告
    戊○○向渠等說明系爭醫療設備算是債權人的，並交付渠等
    一份清單（即系爭契約後附之清單）後，同意以價值9,688
    萬元（被告戊○○於82年間自行估算之價值）、月息1分8為
    代價，未定期限出借予被告乙○○、丙○○使用；而因張迺
    良律師僅負責系爭房地之點交，未及於系爭醫療設備部分，
    是被告三人同赴張迺良律師事務所時，未告知張律師此事。
    。詎料，渠等未依約定給付租金，亦未返還系爭醫療設備予
    被告戊○○，經雙方於97年6月13日在（第一次）臺北市大
    安區調解委員會作成協議，被告戊○○雖曾於同年6月16日
    返回系爭房屋察看，惟系爭醫療設備已不知去向；然而，被
    告乙○○曾在第二次臺北市大安區調解委員會結束後，親口
    承認其二人已將系爭醫療設備變賣等語，資為抗辯。
參、兩造不爭執之事項：
一、被告戊○○所有之系爭房地，前經臺灣士林地方法院83年執
    字第4797號強制執行事件予以查封，嗣於84年7月18日進行
    第二次減價拍賣時，由周聖美（被告丙○○為其代理人）、
    被告乙○○以1億8,301萬買受，並於84年7月26日繳清價金
    ，有投（得）標書、民事委任書、民執字第15872、15917號
    案款收據、第三次拍賣不動產筆錄在卷可稽（見臺灣士林地
    方法院83年執字第4797號卷第245、250-251、255頁）。
二、被告戊○○將系爭房地點交予周聖美、被告乙○○，並作成
    點交記錄後，周聖美、被告乙○○將系爭房屋3、4樓及頂樓
    增建部分出租予林雄之租約開始生效，租賃期間自84年9月1
    日起至88年12月31日止，計4年又4個月，有點交記錄、房屋
    租賃合約書在卷可稽（見本院卷第60、141-149頁）。
肆、得心證之理由：
一、本件原告起訴主張周聖美、被告乙○○前經臺灣士林地方法
    院83年執字第4797號拍賣抵押物事件買受系爭房地，嗣後並
    將系爭房屋3、4樓及頂樓增建部分出租予林雄等事實，有投
    （得）標書、民事委任書、民執字第15872、15917號案款收
    據、第三次拍賣不動產筆錄、點交記錄、房屋租賃合約書（
    均影本）等件為證（見臺灣士林地方法院83年執字第4797號
    卷第245、250-251、255頁，本院卷第60、141-149頁），且
    為被告所不爭執，故上開原告主張之事實，自堪信為真實。
二、原告又主張被告戊○○所有之系爭醫療設備已遭被告乙○○
    、丙○○擅自讓售他人以牟取利益，卻怠於對該二人行使權
    利，致影響原告二筆借款債權之滿足，因而代位被告戊○○
    請求被告乙○○、丙○○賠償9,688萬元，並由原告代為受
    領等語；被告則以前揭情辭置辯，因此，本件應審究之爭點
    即為：(一)原告對被告戊○○是否確有1億元之借款債權？(二)
    被告戊○○點交系爭房屋時，屋內是否確有系爭醫療設備？
    原告得否行使民法242條代位權？茲審究如下：
(一)、原告對被告戊○○是否確有1億元之借款債權？
    查，本件原告主張曾於83年3月10日借款1億元予被告戊○○
    ，惟被告戊○○迄今仍未依約還款之事實，已據其提出借款
    契約書、退股契約書等件為證（見本院卷第6-20、77-87頁
    ），且被告戊○○到場不為爭執，自堪信原告主張為真實。
    又依系爭契約第2條約定：「本質借款按每百元日息6分計算
    如約定期限係2個月以上者其利息則按月計付，如違期未付
    另按每百元日息壹角三分計付違約金。……」從而，原告依
    消費借貸法律關係，請求被告戊○○給付1億元，及自86年3
    月11日起至清償日止，按每百元日息6分計算之利息，即屬
    有據，自應准許。
(二)、被告戊○○點交系爭房屋時，屋內是否確有系爭醫療設備？
    原告得否行使民法242條代位權？
１、本件原告又主張被告戊○○於84年9月1日將屋內供作擔保之
    系爭醫療設備出借予被告乙○○、丙○○使用云云。惟查，
    臺灣士林地方法院83年度執字第4797號拍賣抵押物強制執行
    事件，於83年12月21日上午11時由書記官督同執達員查封被
    告戊○○所有之系爭房地時，查封筆錄有關使用情形僅記載
    ：「六、債權人代理人導往現場。債務人在場稱：現場正籌
    備開設安安月子保健專業健診服務，無出租及分租情形。七
    、頂樓有增建，另定期測量。」等內容，且查封筆錄後附之
    物品清單雖有土地、建物標示，卻無系爭醫療設備紀錄等情
    觀之（見臺灣士林地方法院83年執字第4797號卷第44-45頁
    ），已難認為系爭房地於點交前，屋內尚有系爭醫療設備存
    在。此外，並參酌被告三人於84年9月1日同赴張迺良律師事
    務所製作之點交記錄記載：「債務人戊○○將前開房地依現
    況（含附合在房地上固定之裝潢設備）在現場指明點交物，
    交付拍定人乙○○、周聖美占有，今後均由拍定人為管理使
    用。」等情（本院卷第60頁），堪認本件點交物，除系爭房
    地外，僅有因附合而成為不動產重要成分之裝潢設備（參酌
    強制執行法第51條規定，該裝潢設備即應在拍賣範圍之內，
    一併由拍定人取得所有權）。況本件原告迄未舉證84年9月1
    日點交時，屋內確實有系爭醫療設備存在，是原告空言主張
    ，自難憑採。
２、按債務人怠於行使其權利時，債權人因保全債權，得以自己
    之名義，行使其權利。但專屬於債務人本身者，不在此限，
    民法第242條定有明文。次按，債權人得以自己名義代位行
    使者，為債務人之權利而非自己之權利，若債務人自己並無
    該項權利，債權人自無代位行使之可言，此有最高法院49年
    台上字第175號判例要旨可資參照。查，被告戊○○點交系
    爭房屋時，屋內並無系爭醫療設備，已如前述，則被告乙○○、丙○○於點交時見屋內之系爭醫療設備而向被告戊○○
    借用一節，自不足採。因此，被告戊○○對被告乙○○、丙○○並無債務不履行損害賠償請求權，依前揭判例，原告自
    不得代位被告戊○○向被告乙○○、丙○○請求損害賠償。
三、綜上所述，原告基於消費借貸之法律關係，請求被告戊○○
    給付1億元及自86年3月11日起至清償日止，按每百元日息6
    分計算之利息，為有理由，應予准許，至逾此範圍之請求，
    則為無理由，應駁回之。
伍、原告陳明願供擔保，聲請宣告假執行，經核原告勝訴部分，
    合於法律規定，爰酌定相當之擔保金額宣告之；至原告其餘
    假執行之聲請，因其訴之駁回而失所依據，不予准許，應併
    予駁回。
陸、本件事證已臻明確，兩造其餘攻擊、防禦方法及所為之立證
    ，均核與判決之結果不生影響，爰不一一論述，併此敘明。
柒、據上論結：本件原告之訴為一部有理由、一部無理由，依民
    事訴訟法第79條、第390條第2項，判決如主文。
中    華    民    國    98    年    9     月    17    日
                  民事第一庭    法  官  楊晉佳
以上正本係照原本作成。
如對本判決上訴，須於判決送達後20日內向本院提出上訴狀。
中    華    民    國    98    年    9     月    17    日
                                書記官  蘇炫綺


司法院資訊處製作；財團法人民間司法改革基金會備份。
